【裁判字號】    88,重上,211
【裁判日期】    890509
【裁判案由】    確認所有權
【裁判全文】
台灣高等法院民事判決  八十八年度重上字第二一一號
      上  訴  人  乙○○
      訴訟代理人  林月雪律師
                  江鶴鵬律師
                  陳文雄律師
                  鍾儀婷律師
      被上訴人    甲○○      住台北縣泰山鄉○○街五七號
      訴訟代理人  湯明亮律師
      複 代理 人  周明榮律師
右當事人間請求確認所有權事件，上訴人對於中華民國八十八年四月二十八日台灣板
橋地方法院八十七年度重訴字第四四二號第一審判決提起上訴，並為訴之變更，本院
判決如左：
    主    文
確認上訴人對於台北縣政府就坐落在台北縣泰山鄉○○段○○段三六五、三六五—十
一、三六六、三六六—一地號之土地上之廠房（即門牌號碼：台北縣泰山鄉○○街五
十七號）所發放並予提存於臺灣板橋地方法院（八十八年度存北字第二一九號）之救
濟金新台幣（下同）貳仟貳佰零肆萬玖仟零柒拾伍元有請求權存在。
第二審訴訟費用由被上訴人負擔。
    事    實
甲、上訴人方面：
一、聲明：求為判決：確認上訴人對台北縣政府就坐落在台北縣泰山鄉○○段○○段
    三六五、三六五—十一、三六六、三六六—一地號之土地上之廠房（即門牌號碼
    ：台北縣泰山鄉○○街五十七號）所發放並予提存於臺灣板橋地方法院（八十八
    年度存北字第二一九號）之救濟金新台幣（下同）二千二百零四萬九千零七十五
    元有請求權存在。
二、陳述：除與原判決記載相同部分，予以引用外，並補稱：
（一）坐落台北縣泰山鄉○○段○○段三六五、三六五—十、三六五—十一、三六六
      、三六六—一地號土地上之廠房（門牌號碼：台北縣泰山鄉○○街五十七號）
      係違章建築，依台北縣市地重劃委員會民國（下同）八十五年第二次會議決議
      ，須在八十五年三月廿五日前興建之建物始有發給八成救濟金，而台北縣政府
      亦於八十六年三月二十一日委由台北縣泰山鄉公所派人赴前開廠房所在現場辦
      理調測查估，則被上訴人既明知該廠房已經查估須拆除，豈有再斥資三百六十
      四萬三千二百元委請訴外人鍾萬居更換鐵架之理？（二）上訴人就訴外人超茂
      股份有限公司（下稱超茂公司）所興建之系爭廠房雖係違章建築，而不能辦理
      所有權移轉登記，惟超茂公司既已將該廠房讓與上訴人，上訴人即取得系爭廠
      房之事實上處分權。
（三）上訴人就系爭廠房既有事實上處分權，自有拆除系爭廠房之處分權，況上訴人
      又係系爭廠房所坐落之土地所有權人，故台北縣政府實施市地重劃而須拆除系
      爭廠房時，自應以上訴人為補償救濟金之發放對象。
三、證據：除援用原審立證方法外，並補提出查估作業流程、台北縣興建公共設施拆
    遷建築物補償辦法、台北縣政府八十八年六月九日八八北府地五字第二一六五五
    七號函、八十八年七月一日八八北府地五字第二三八七三五號函為證，及聲請訊
    問證人范秀月、吳添傑、鄧永進。
乙、被上訴人方面：
一、聲明：求為判決：上訴人變更之訴駁回。
二、陳述：除與原判決記載相同部分，予以引用外，並補稱：
（一）系爭廠房之屋頂、四周牆壁及部分鐵支均係被上訴人僱工所拆除，而重新搭建
      新支架、屋頂、四周牆壁。
（二）台北縣政府公告拆遷之建築物及拆遷補償額或救濟金，係依據平均地權條例第
      六十二條之一：「重劃區內應行拆遷之土地改良物或墳墓，直轄市或縣政府應
      予公告，並通知其所有權人或墓主，土地改良物限期三十日內墳墓限期三個月
      內自行拆除或遷葬。˙˙˙前項因重劃而拆除或遷葬之土地改良物或墳墓應予
      補償，˙˙˙」即市地重劃實施辦法第三十八條，此由台北縣政府八七北府地
      五字第二八四六五三號公告中依據欄所載可明。超茂公司所興建之廠房業於八
      十五年十二月間已喪失而不存在，則台北縣政府八十七年九月九日所公告必須
      拆遷之建築物，即非指超茂公司所興建之廠房，而係指被上訴人所改建之系爭
      廠房，故台北縣政府八十七年九月九日所公告發放拆遷救濟金，僅被上訴人有
      受領權。
三、證據：除援用原審立證方法外，並補提出本院檢察署八十八年度議字第二○四○
    號處分書、台北縣政府八十七年九月九日八七北府地五字第二八四六五三號函為
    證。
    理    由
一、本件上訴人原起訴請求確認伊就台北縣政府就系爭廠房所發放之救濟金有所有權
    ，嗣於上訴後為訴之變更，求為確認伊對台北縣政府就系爭廠房所發放並提存於
    臺灣板橋地方法院（八十八年度存北字第二一九號）之救濟金二千二百零四萬九
    千零七十五元有請求權存在，雖為被上訴人所不同意。惟按訴之變更，如有民事
    訴訟法第二百五十五條第一項第二款（即請求之基礎事實同一者）或第四款（即
    因情事變更而以他項聲明代最初之聲明者）之情形，得不經他造同意為之（民事
    訴訟法第四百四十六條第一項但書規定參照）。經查本件台北縣政府就系爭廠房
    發放之救濟金係於八十八年四月二十四日始由台北縣政府提存於原審提存所（見
    本院卷第一五二頁），而原審早在八十八年四月十四日即已言詞辯論終結（見原
    審卷第一六○頁），則上訴人顯無法於原審言詞辯論終結前為訴之變更，此乃因
    情事之變更；且其變更前後之訴，其請求之基礎事實同一，揆諸前揭規定，上訴
    人所為訴之變更，應屬合法，原訴可認為已因而視為撤回，本院應專就新訴為裁
    判（最高法院六十五年台上字第二一八三號判例參照），合先敘明。
二、本件上訴人主張：坐落台北縣泰山鄉○○段○○段三六五、三六五—十、三六五
    —十一、三六六、三六六—一地號土地（下稱系爭土地）上之廠房（門牌號碼：
    台北縣泰山鄉○○街五十七號）（下稱系爭廠房），係於七十八年間，由訴外人
    超茂公司向伊之被繼承人鄧緣（於八十六年五月十日死亡）承租該土地興建，並
    未辦理保存登記，而依鄧緣與超茂公司就系爭土地所訂定之土地租賃契約書第六
    條約定，租約終止後，該廠房之所有權或事實上處分權即歸屬於鄧緣，嗣鄧緣死
    亡後，由伊繼承取得該所有權或事實上處分權。茲台北縣政府因土地重劃而徵收
    伊繼承自鄧緣所有之系爭土地，並須將該土地上之系爭廠房予以拆除，乃核發系
    爭廠房救濟金二千二百零四萬九千零七十五元，雖該廠房嗣業經被上訴人擅自予
    以拆除，惟伊本於所有權人或事實上處分權人之地位，就前開救濟金有請求權存
    在。詎被上訴人竟以系爭廠房業經其改建，已非原有廠房，而否認伊就該廠房救
    濟金有請求權存在等情，求為確認伊對台北縣政府就系爭廠房所發放並予提存於
    臺灣板橋地方法院（八十八年度存北字第二一九號）之救濟金二千二百零四萬九
    千零七十五元有請求權存在之判決。
    被上訴人則以：原有廠房係屬違章建築，無法辦理所有權移轉登記，上訴人並非
    該廠房之原始起造人，自無法取得該廠房所有權，況超茂公司所興建之原有廠房
    業經伊拆除重建為系爭廠房，故超茂公司對原有廠房之所有權亦已消滅，伊始為
    系爭廠房之所有權人，對台北縣政府所發放之救濟金二千二百零四萬九千零七十
    五元自有請求權云云，資為抗辯。
三、經查上訴人主張坐落台北縣泰山鄉○○段○○段三六五、三六五—十、三六五—
    十一、三六六、三六六—一地號土地及其上之廠房（門牌號碼：台北縣泰山鄉○
    ○街五十七號），均係伊自伊母鄧緣繼承取得，嗣台北縣政府因土地重劃而徵收
    系爭土地，並須將該土地上之系爭廠房予以拆除，旋經拆除後，台北縣政府已於
    八十八年四月二十四日發放上開廠房拆除之救濟金二千二百零四萬九千零七十五
    元，提存於臺灣板橋地方法院（八十八年度存北字第二一九號）之事實，業據其
    提出土地登記謄本及鄧緣與超茂公司間所訂定之土地租賃契約書、鄧緣死亡證明
    書、身分證及戶籍謄本足稽（見原審卷第七頁至第二九頁），自堪認為真實。被
    上訴人雖抗辯上訴人並非上開廠房之原始起造人，就該廠房並無所有權云云。惟
    查系爭土地上原無廠房，係於七十八年五月三十一日始由鄧緣出租予超茂公司（
    該公司負責人為陳福蔭）興建力霸廠房（見原審卷第二三頁所附土地租賃契約書
    第五條第二款），並約定租約期滿後該廠房均歸鄧緣所有（見原審卷第二三頁背
    面所附前揭契約第六條），而證人戴福陽亦在原審到場證述；「廠房原先是陳福
    蔭蓋的」（見原審卷第四二頁），即被上訴人亦自認在系爭土地上原即有超茂公
    司興建之廠房存在（見原審卷第二八頁所附被上訴人承租系爭廠房所簽訂之廠房
    租賃契約書），足認上開廠房之原始建築人為超茂公司。又查上開廠房並未經保
    存登記，屬違章建築，為兩造所不爭執，而超茂公司又已依前揭土地租賃契約之
    約定，於租賃契約期滿（八十三年七月十九日止）後，將上開廠房讓與鄧緣，上
    訴人再基於繼承關係，自鄧緣繼受取得上開廠房之權利。按違章建築之讓與，雖
    因不能為移轉登記而不能為不動產所有權之讓與，但應認為讓與人已將該違章建
    築之事實上處分權讓與受讓人（最高法院六十七年二月二十一日六十七年度第二
    次民庭庭推總會決議參照），而將違章建築予以拆除，即屬事實上處分行為，故
    對於因國家徵收土地致須拆除地上違章建築，其地上物補償金受領人，應屬該違
    章建築之受讓人。上開廠房既未經保存登記，惟已據原始建築人超茂公司讓與鄧
    緣，上訴人再基於繼承關係，自鄧緣繼受取得該廠房之權利，雖因該廠房不能為
    移轉登記，致不能為不動產所有權之讓與，惟上訴人仍取得對上開廠房之事實上
    處分權，自對於台北縣政府就上開廠房拆除所發放並提存於臺灣板橋地方法院之
    救濟金二千二百零四萬九千零七十五元有請求權存在。是被上訴人所為之上開抗
    辯，殊不足取。
四、被上訴人另抗辯：前開廠房雖為超茂公司所建築，惟伊於八十五年十二月間起，
    即因該廠房破損不堪使用，陸續僱工全部拆除，並重新建造成為系爭廠房，故伊
    方為系爭廠房之原始起造人云云，固據其提出改建工程承包合約書、估價單及現
    場照片為證，並聲請訊問證人鍾萬居、黃金堆。惟查上開現場照片（見原審卷第
    七○頁至第八六頁）充其量僅能據為證明系爭廠房之現況係鐵皮屋，尚難據為證
    明系爭廠房有經改建之事實。證人黃金堆在原審雖證述：「我為被告（即被上訴
    人）做過水電，．．．在八十六年一月間開始，我看過有人在換屋頂及四周牆壁
    鋼架，看到拆起舊的換新的，用吊索及千斤頂在施工」云云（見原審卷第一五一
    頁背面），但與被上訴人與鍾萬居間所訂立之工程合約係約定鍾萬居負責更換系
    爭廠房之鐵架工程，動工日期為八十六年三月十八日，預定完工日期為八十六年
    四月二十日，顯不相符，而與證人戴福陽所承包系爭廠房之更換屋頂及四周牆壁
    為鋼板之工程時間相近（見原審卷第九五頁戴福陽與被上訴人間所訂定之工程承
    包合約書），顯見證人黃金堆所看到之施工項目，應係證人戴福陽所承包者，而
    證人戴福陽於原審係證述：「我在八十五年十二月為被告（即被上訴人）承租的
    七百多坪廠房全部修繕，因為原有石棉瓦多處漏水，將屋頂及四周牆壁換成鋼板
    ，原有支架不動，再做兩間廁所及鐵捲門．．．沒有擴建」等語（見原審卷第四
    二頁），已足證戴福陽所完成之工程，僅就系爭廠房為修繕而已，並非全面改建
    。至證人鍾萬居雖證述有與被上訴人訂約，就系爭廠房實施全面更換鋼架，進行
    改建云云，並提出八十六年三月十六日簽訂之工程合約書為證（見原審卷第六七
    頁）。然查系爭廠房之屋頂及四周牆壁既已經戴福陽換成鋼板，且廠房內復有鍾
    萬居已施作完成之二層式小房間（見原審卷第七○頁所附之照片及本院卷第一四
    六頁及第一四九頁鍾萬居之證詞），而證人鍾萬居卻證述伊改建之方式為：「當
    時鐵皮（即鋼板）是新的，先拆下來，換上新的鋼架，再把鐵皮貼上去」（見本
    院卷第一四六頁），則將屋頂及四周牆壁已安裝好之新鋼板拆卸，再花費鉅資於
    屋頂及四周更換支架後，復回貼該鋼板於屋頂及四周牆壁，因此，可能造成施工
    時鋼板之折損，並危及廠房內已興建完成之二層式小房間之結構，如此施工失序
    ，徒增費用之支出，亦顯與常情有悖，已失真實性，尚難憑證人鍾萬居所為之證
    詞，遽為有利於被上訴人之認定。況查被上訴人係於八十五年十二月二十日與上
    訴人之配偶鄧李碧珠就系爭廠房訂定廠房租賃契約書，約定租約屆滿時，被上訴
    人應將廠房騰空交還鄧李碧珠（見原審卷第二八頁前開契約書第九條），如租賃
    期間廠房有翻修，期滿為鄧李碧珠所有（見原審卷第二八頁前開契約書另以手寫
    ＰＳ註記之文字），並約定被上訴人如增建或改建系爭廠房，應先取得鄧李碧珠
    之書面同意，所花費用由被上訴人負責（見原審卷第二八頁背面前開契約書第十
    二條），為被上訴人所自認，且更自認鄧李碧珠有告知系爭廠房係違建，有可能
    被拆除（見本院卷第二一九頁），設果如被上訴人所云伊係將原有廠房全部拆除
    ，重新改建成系爭廠房屬實，則被上訴人何以並未依約取得出租人鄧李碧珠所出
    具之同意改建之書面同意書？顯見被上訴人僅係將原有廠房加以修繕而已，故無
    須取得出租人之書面同意。再查系爭廠房面積約有二五一七．四平方公尺，折合
    約七六一．五坪，業經台北縣泰山鄉公所委請佳陽測量企業有限公司（下稱佳陽
    公司）於租賃期間內之八十六年三月二十一日赴現場測量明確（見本院卷外放佳
    陽公司承辦員李吳添傑所提出之查估清冊第三五頁），而系爭廠房所坐落之系爭
    土地業經台北縣政府於租賃期間開始前之八十五年三月二十五日即已報請台灣省
    政府核定為市地重劃地區，並即時為公告三十日後再進行重劃業務（見本院卷第
    一六一頁之台北縣政府八八北府地五字第四六三二四二號函），故系爭廠房未來
    將因市地重劃而遭拆除之事實，應為被上訴人於八十五年十二月二十日訂定系爭
    廠房租賃契約時所得預見。被上訴人既於訂約之初，即得預見系爭廠房於租賃期
    間有被拆除之可能，衡諸常情，被上訴人豈肯再先後花費近九百萬元之鉅資（見
    原審卷第六七頁之工程合約書及第六八頁至第九○頁之估價單），將整個廠房予
    以全部拆除後，再予改建之理？復查台北縣泰山鄉公所經台北縣政府授權辦理市
    地徵收查估作業後，即委託佳陽公司於八十六年三月二十一日派承辦人員吳添傑
    赴現場實施調查完畢，有前揭查估清冊可稽（見本院卷外放查估清冊第三五頁）
    ，並據證人吳添傑於本院到場證述：伊於八十六年三月十一日起至八十六年三月
    二十一日止，就系爭廠房為查估時，並未看到有施工之跡象（見本院卷第八四頁
    背面），益證上訴人所主張系爭廠房即係原有廠房，被上訴人僅將原有廠房加以
    修繕而已等語，應屬可取。是被上訴人所為之此部分抗辯，亦不足取。
五、綜上所述，被上訴人既僅就系爭廠房予以修繕而已，並未取得所有權或事實上處
    分權，而上訴人就系爭廠房既有事實上處分權，已如前述，即得為事實上處分之
    將系爭廠房予以拆除行為，自有權領取因系爭廠房拆除而由台北縣政府所發放並
    予提存之救濟金（補償金），被上訴人竟予否認，則上訴人自有即受確認判決之
    法律上利益，從而上訴人在本院變更請求確認伊對台北縣政府就系爭廠房所發放
    並予提存於臺灣板橋地方法院（八十八年度存北字第二一九號）之救濟金二千二
    百零四萬九千零七十五元有請求權存在，即屬應予准許。
六、至兩造其餘之攻擊或防禦方法，及未經援用之證據，經本院斟酌後，認為均不足
    以影響本判決之結果，自無一一詳予論駁之必要，併此敘明。
七、據上論結，本件上訴人變更之訴為有理由，依民事訴訟法第七十八條，判決如主
    文。
中      華      民      國    八十九    年      五      月      九      日
                                臺灣高等法院民事第十三庭
                                    審判長法  官  林  鄉  誠
                                          法  官  劉  清  景
                                          法  官  謝  碧  莉
右正本係照原本作成。
如不服本判決，應於收受送達後二十日內向本院提出上訴書狀，其未表明上訴理由者
，應於提出上訴後二十日內向本院補提理由書狀（均須按他造當事人之人數附繕本）
上訴時應提出委任律師或具有律師資格之人之委任狀；委任有律師資格者，另應附具
律師及格證書及釋明委任人與受任人有民事訴訟法第四百六十六條之一第一項但書或
第二項（詳附註）所定關係之釋明文書影本。
中      華      民      國    八十九    年      五      月      十二    日
                                          書記官  曹  聖  德
附註：
民事訴訟法第四百六十六條之一（第一項、第二項）：
對於第二審判決上訴，上訴人應委任律師為訴訟代理人。但上訴人或其法定代理人具
有律師資格者，不在此限。
上訴人之配偶、三親等內之血親、二親等內之姻親，或上訴人為法人、中央或地方機
關時，其所屬專任人員具有律師資格並經法院認為適當者，亦得為第三審訴訟代理人
。


司法院資訊處製作；財團法人民間司法改革基金會備份。
